臺灣高等法院臺南分院刑事判決
　　　　　　　　　　　　　九十四年度上訴字第六八號　Ｇ
上　訴　人　臺灣雲林地方法院檢察署檢察官
被　　　告　乙○○
　　　　　　丁○○
上　訴　人
即　被　告　甲○○
上　一　人
選任辯護人　丙○○　律師
上列上訴人因被告竊盜等案件，不服中華民國九十三年十一月廿
四日臺灣雲林地方法院九十一年度易字第四五五號第一審判決（
起訴案號：臺灣雲林地方法院檢察署九十一年度偵字第一八七四
、一九七三號；追加起訴：即甲○○部分，九十一年度偵字第四
０一二、四０一三、四０一四號；移送併辦：九十一年度偵字第
五一五一號），提起上訴，本院判決如下：
    主  文
上訴駁回。
    事  實
一、起訴部分（含追加起訴部分）：
    甲○○係欽玉砂石有限公司（即生金砂石，下稱欽玉公司）
    負責人，於雲林縣西螺鎮○○段河川地，設有西螺砂石廠，
    並違法堆置砂石，經經濟部水利處第四河川局（下稱第四河
    川局）函令，於九十年汛期，即九十年五月一日前，應將堆
    置砂石清除完畢，然甲○○未依限清除，第四河川局遂於九
    十一年五月十一日再函欽玉公司，表示已編列預算將執行強
    制拆除，限於九十一年五月廿日前，將場內私人物品搬離。
    甲○○乃向第四河川局陳情，表示願自行清運，第四河川局
    則再發函，請於九十一年六月十三日會同相關單位，至現場
    會勘，並請其自備測量人員、器材，以詳測數量及範圍，該
    次會勘作成結論：(一)申請人將申請範圍四週豎立界樁，並請
    測量人員測繪申請範圍及堆置數量。(二)清除高層，應以場內
    平台為基準，不得超深及超越範圍。(三)場內較低窪區域，應
    予回填整平；第四河川局於該次會勘，測得清運範圍及數量
    （場內砂石原料含進料台及成品，計一萬二千餘立方公尺）
    ，限甲○○於文到後，始得施工，並於九十一年七月廿日前
    ，完成清除。詎甲○○乘此機會，明知第四河川局同意其自
    行清除範圍已確定，竟意圖為自己不法之所有，以犯常業竊
    盜犯意，先於文到後某日，僱用不知情挖土機司機及砂石車
    司機，故意超越清除範圍，擅於場區東北側開挖，形成地面
    不規則坑洞（即莊廣年於九十一年八月廿日測量圖Ａ１區塊
    ，如附圖一所示，下稱Ａ１區域），盜採砂石數量，約四四
    六四立方公尺，所盜砂石經洗選絞碎後，出售牟利，並以之
    為常業。嗣於九十一年七月十五日為警查獲，並扣得甲○○
    所有，供盜採土石用KOMATSUPC-310型挖土機一部。
二、併案部分（即九十一年度偵字第五一五一號）：
    嗣於九十一年七月間，甲○○將欽玉公司結束營業，並將欽
    玉公司麥寮廠，頂讓於顏文良（另案審理）。詎甲○○承前
    常業竊盜犯意，又與顏文良、潘金興、乙○○（此部分未據
    起訴，詳如後述），共同基於意圖為自己不法所有之概括犯
    意，自九十一年十一月六日起，由顏文良僱用潘金興、乙○○、甲○○，在雲林縣崙背鄉豐榮村大庄堤防內，河川區域
    線外「貓兒干段」四九三之一四一，即併案所載二四三號附
    近屬國有財產局未登錄土地，設立新廠區，分別由甲○○，
    駕駛廠牌KATO型式HD1430號挖土機，潘金興駕駛GC-642號砂
    石車，乙○○駕駛廠牌KOMATSU型式PE310號挖土機，在上開
    地點開挖，竊得一八四．八立方公尺（即84平方公尺×2.2
    公尺）土石得逞。
三、案經雲林縣警察局西螺分局報請臺灣雲林地方法院檢察署檢
    察官偵查起訴。
    理  由
甲、甲○○部分：
壹、有罪部份：
一、訊據上訴人即被告甲○○於右揭時地，僱用被告乙○○、丁○○等人駕駛挖土機開挖砂石，為警及第四河川局巡防員，
    當場查獲等情，坦承不諱，惟否認有盜採砂石犯行，辯稱：
    因排水溝（指如附圖一所示Ｄ坑）會有污泥堆積，為清除淤
    泥，故先將Ａ１區土方開採，堆積在旁，再將附圖一Ｄ坑污
    泥挖採至附圖一Ａ１區；併案部分，則因甲○○為受僱人，
    應無犯罪故意云云。惟查：
  (一)起訴部分（西螺廠）：
  1.「八月測量圖為本件依據」：
  (1)查本件雲林縣西螺鎮○○段河川地遭人違法盜採砂石，經第
    四河川局，會同警方先後於九十一年五月六日、五月九日、
    七月十五日於欽玉公司區附近，查獲三次開挖行為，經測量
    員莊廣年會勘測量，繪製九十一年七月十六日測量圖（如附
    圖二所示，下稱七月測量圖，詳警卷(三)七頁），並拍攝編號
    三之一至三之五照片（詳警卷(三)九至一一頁）。嗣於九十一
    年八月二十日檢察官勘驗現場時，依檢察官指示測量繪製九
    十一年八月廿日測量圖（如附圖一所示，下稱八月測量圖，
    詳偵查卷(一)八０頁），以上有各該測量圖在卷可查。然七月
    測量圖所測量範圍，因檢察官要求舊道路下方靠近廠房全部
    均要測量，即是將被告甲○○所「挖過」的部分全部（即如
    附圖一所示，七月測量圖所示Ａ區）測繪進去，並未考慮與
    控制高程（即三四‧五四）誤差值不逾一公尺，屬作業容許
    誤差範圍內的挖掘面積，應予扣除，而一律算入盜採面積，
    所以面積較大，故應以九十一年八月廿日所測量為主等情，
    業據證人莊廣年及曾凱鑫於原審證述明確（詳原審卷(一)一一
    一頁背面、一八五頁背面至一八六頁），依上可知，七月測
    量圖因未扣除作業容許誤差值範圍內挖掘情形，而八月測量
    圖，則因將作業容許誤差值範圍內挖掘情形，予以刪除，不
    列入認定盜採範圍，則有關測量圖繪測本件盜採情形，自應
    以八月測量圖為正確可採，故本件應以八月測量圖為認定本
    件盜採面積及數量，合先陳明。準此，依八月測量圖將三次
    查獲全部彙整測量結果如下：其中Ｂ區是九十一年五月六日
    查獲區域、Ｃ區是九十一年五月九日查獲區域、Ａ１、Ａ２
    是九十一年七月十五日查獲區域，其中Ａ１區域計被挖採四
    、四六四立方公尺土石。
  2.「盜採行為」
  (1)被告甲○○係欽玉公司負責人，其西螺砂石廠設於雲林縣西
    螺鎮○○段河川地（屬濁水溪流域），而濁水溪河床自九十
    年一月起禁採，然欽玉公司西螺廠，尚有砂石原料及成品等
    物堆置廠區內，經第四河川局函令，九十年汛期（即五月一
    日）前將堆置砂石清除完畢，惟被告甲○○未依限清除完畢
    ，第四河川局遂於九十一年五月十一日再函欽玉公司，表示
    已編列預算將執行強制拆除，限於九十一年五月廿日前，將
    場內私人物品搬離。被告甲○○乃向第四河川局，陳情願自
    行清運堆放砂石，第四河川局則發函，應於九十一年六月十
    三日會同相關單位，現場會勘，請其自備測量人員、器材，
    以詳測數量及範圍，該次會勘作成結論：申請人將申請範
    圍四週豎立界樁，並請測量人員測繪申請範圍及堆置數量。
    清除高層應以場內平台為基準，不得超深及超越範圍。
    場內較低窪區域（以控制高程三四‧五四公尺為基準），應
    予回填整平；第四河川局於該次會勘測得清運範圍（即六月
    十七日測量透明圖所示Ａ區、Ｂ區砂石堆置區）及數量（場
    內砂石原料含進料台及成品計一萬二千餘立方公尺）後，限
    令甲○○於文到後，始得施工，並於九十一年七月廿日前完
    成清除等情，為被告甲○○所不爭執，並有經濟部公司執照
    、雲林縣政府營利事業登記證、經濟部水利署第四河川局九
    十一年五月十一日水四管字第０九一０二００四六七０號函
    、欽玉公司九十一年五月十七日陳情書、經濟部水利署第四
    河川局九十一年六月六日水四管字第０九一０二００五九五
    ０號函、經濟部水利署第四河川局受理一般申請會勘紀錄及
    九十一年六月十七日測量透明圖（下稱六月透明圖）在卷可
    稽（詳偵查卷(二)三三至三八頁，測量圖詳外放證物袋）。又
    被告甲○○依前開九十一年六月十三日會勘結論，所提出申
    請自行清運作業計劃書暨附圖（詳警卷(三)一五至一六頁）與
    六月透明圖比對，前開計畫書附圖塗黑部分，即被告甲○○
    自行清運範圍，該範圍正為六月透明圖上所示應清除範圍，
    且依被告於原審自承，在自行清運區域以竹子立界樁，並綁
    紅布以標示等語（詳原審卷(三)二四頁背面），足徵被告甲○○不會誤認其應清運工作範圍，在六月透明圖所示Ａ及Ｂ區
    域範圍內為是。
  (2)又被告甲○○對於八月測量圖上標示Ａ１及Ａ２、Ｂ、Ｃ等
    區域，為其所開挖，供認無訛（詳原審卷(三)二六頁），核與
    證人即會同查獲警員翁鴻城於原審證稱：七月十五日有看到
    Ａ１有新挖痕跡，砂石是濕濕的等語（詳原審卷(三)一八七頁
    背面）及證人即第四河川局人員王朝利於原審證稱：照片五
    之十五、五之十六（詳原審卷(一)一五二頁背面照片），即Ａ
    １區塊，是七月十五日去時才有等語相符（詳原審卷(一)一六
    ０頁背面），足見被告自白開挖Ａ１區域，與事實相符。茲
    將八月測量圖與六月透明圖套圖結果，八月測量圖Ａ１、Ｂ
    、Ｃ（按其中Ｂ、Ｃ區塊不構成竊盜，詳如後述），均不在
    六月透明圖所標示Ａ區砂石堆置區清除區域，Ａ２（按Ａ２
    區塊不構成竊盜，亦如後述）與原來堆置砂石區即六月透明
    圖Ａ區東側有部分重疊，八月測量圖Ａ２區域北側、西側在
    六月透明圖Ａ區外，Ａ２週圍被挖，呈現類似島的形狀，有
    勘驗筆錄在卷可考（詳原審卷(三)七一頁背面至七二頁）。而
    Ａ區域砂石堆置區外圍所繪邊線，係依界樁測繪，即欽玉公
    司自行清除範圍（詳警卷(三)一五、一六頁所附作業計劃書及
    附圖塗黑部分），八月測量圖經與六月透明圖，再為比對，
    八月測量圖Ａ１區域，既不在砂石堆置Ａ區或Ｂ區內，也不
    在第四河川局同意欽玉公司自行清除界樁範圍，顯見被告甲○○越界挖採，自屬盜採行為無誤，其盜採數量如八月測量
    圖所示「Ａ１」四四六四立方公尺。
  (3)至被告辯護人辯稱：對於六月、八月兩圖套圖結果，沒有意
    見，惟六月透明圖不是第四河川局，就遷廠區域所繪製測量
    圖，而係就砂石原料堆置區所繪製測量圖，整個遷廠區域是
    八月測量圖區域，也就是第四河川局當時，責令砂石廠需要
    拆廠區域有立界，週界範圍涵蓋八月測量圖Ａ１、Ａ２、Ｂ
    、Ｃ及以顏色標示四個區塊位置云云。惟將上開六月透明圖
    及被告所提出申請自行清運上述作業計劃書及附圖塗黑部分
    ，加以比對，該附圖塗黑部分，即被告自行清運範圍，且依
    被告於原審自承，在自行清運區域，以竹子立界樁，並綁紅
    布以標示等語（詳原審卷(三)二四頁背面），則自行清運範圍
    極為明顯，應無誤認可能。倘該Ａ１區域是欽玉公司砂石堆
    置區域，或得以自行清運區域，被告甲○○自應於會勘時，
    將Ａ１區域樹立界樁，請求測量人員一併施測，作為得以清
    運依憑，始合事理，所辯與六月透明圖應清運區域，要有不
    符，自非可採。故被告甲○○有越界盜採行為，要無疑義。
  (4)另被告甲○○辯稱：其開挖Ａ１區域，係因排水溝會有一些
    污泥堆積，因此是在清除污泥云云。惟附圖一Ａ１區域緊臨
    廠區係在廠區東北側，緊臨附圖一Ｄ坑右側，附圖一Ａ１為
    一近似倒三角形大坑洞，而附圖一Ｄ坑為一條狀似水溝、寬
    約五公尺條狀坑道等情，亦經原審履勘，製有勘驗筆錄及現
    場略圖在卷可查（詳原審卷(一)一０八至一一三頁）。故附圖
    一Ａ１區域與附圖一Ｄ坑形狀，明顯不同，附圖一Ａ１區域
    應非排水溝甚明，則被告甲○○開挖附圖一Ａ１區域，自非
    疏通水溝至明，所辯為卸責之詞，自不可採。
  (5)被告甲○○辯稱：現場砂石是濁水溪於九十年一月一日開始
    禁採前，向雲林砂石公會購置堆放，不是盜採而來的，並提
    出生金砂石有限公司，向雲林砂石開發股份有限公司統一發
    票影本十八張為證（詳原審卷(三)九二至九七頁）。然該統一
    發票係影本，無從判斷真假，且統一發票所載，購進天然級
    配最後日期，為八十九年十二月間，距九十一年七月十五日
    查獲盜採Ａ１區域，已逾一年半，而砂石原料取得不易，市
    場需求，每大於供給，價格居高不下，是眾所週知，九十年
    一月前，購得砂石能否堆置如此之久，而未加工售出，顯有
    可疑。況被告乙○○於原審供稱：九十一年五月六日當天，
    在洗好砂石旁邊操作挖土機，是將洗好成品運出去等語（詳
    原審卷(三)三一頁）。被告丁○○亦於原審供稱：九十一年五
    月六日查獲時，有看到將洗好砂石成品，裝車載運出去等語
    （詳原審卷(三)七一頁）。被告甲○○於偵查中自承，在九十
    一年七月十五日查獲時，仍有在廠區洗選砂石等語。被告甲○○於檢察官偵查時供稱：一個月營業額，要一百五十萬元
    才能打平，一百五十萬元要賣七千五百立方米砂石，才能達
    到等語（詳偵查卷(三)一二頁）。由此可見，欽玉公司並無間
    斷營運，而依第四河川局九十一年七月三日發函，欽玉公司
    得以自行清運數量一萬二千餘立方米計算，該數量不到二個
    月營業期間，即可全數消耗完畢，所辯查獲砂石係於九十年
    一月前購自雲林砂石公會，而堆置於現場云云，要非可採。
  (6)又被告甲○○辯稱：編號三之一、三之二照片所示位置，應
    為Ａ２區云云。惟查編號三之一、三之二照片，係九十一年
    七月十五日，警方會同第四河川局取締時所拍照片，自應以
    七月測量圖，為對照依據（該圖並無Ａ２區）。經對照七月
    測量圖後可知，編號三之一、三之二照片所示位置（詳警卷
    (三)九頁），應為圖上畫橫線水漥區東北角與Ａ區交接處，則
    編號三之一、三之二照片所示位置，為七月測量圖上Ａ區無
    誤。至被告甲○○將編號三之一、三之二，對照於八月測量
    圖，則因照片上並未標示拍攝方位及相關距離，尚難以之對
    照於八月測量圖上位置，自不得僅憑八月測量圖上Ａ２區，
    在工寮南方，而未考量拍攝者，究竟在該工寮東方，還是南
    方拍攝，即以編號三之一、三之二左上角有工寮，單就照片
    觀之，開挖位置似在該工寮南方（有可能為工寮東方，則正
    好為Ａ１區），而遽認編號三之一、三之二，為八月測量圖
    上Ａ２區為是。故被告甲○○所辯，自不得作為有利被告甲○○認定。
  (7)被告甲○○又辯稱：編號三之三、三之五、三之六、五之一
    、五之二、五之三、五之十五、五之十六等照片，固顯示Ａ
    １區域有挖採坑洞，然緊臨各該坑洞旁，亦有成堆土方堆置
    ，顯非盜採跡象云云。然查，編號三之三、三之五、三之六
    照片，係九十一年七月十五日會勘時所拍，對照於該次會勘
    所測繪七月測量圖上，固可認定編號三之三、三之五、三之
    六照片所示位置，正為七月測量圖上Ａ區無誤，惟是否能對
    照至八月測量圖上，而認定為八月測量圖上Ａ１區，則因照
    片上，並未標示拍攝方位及相關距離，故無法明確判定屬八
    月測量圖上Ａ１區，因而對照八月測量圖上Ａ１區，自應以
    原審以八月測量圖為依據，而履勘現場所拍攝照片，即編號
    五之一、五之二、五之三、五之十五、五之十六等照片為是
    （詳原審卷(一)一四六至一五三頁）。從而，被告甲○○辯稱
    ，編號三之三、三之五、三之六照片所示位置，為八月測量
    圖上Ａ１區，而照片上有土堆置其上，應重新測量土堆數量
    ，而可推認被告甲○○無盜採行為云云。則因編號三之三、
    三之五、三之六照片所示情形，已無從對照起，而無重新調
    查可能性。故被告甲○○請求本院再次勘驗現場及傳訊證人
    莊廣年，應認無調查必要（刑事訴訟法第一百六十三條之二
    規定參照）。另依編號五之一、五之二、五之三、五之十五
    、五之十六等照片，固顯示Ａ１區域上，尚有零星土堆，然
    以該等土堆高度及堆置範圍，單就照片上情形觀之，可明顯
    看出，該等土堆數量總和，對於回填Ａ１區域所造成坑洞深
    度，不生任何影響，而遠不足以填平Ａ１區域，從而被告甲○○請求將Ａ１區域旁土堆數量，加以測量，本院應認為並
    無必要。故被告甲○○所辯，均尚難作為其有利認定。
  3.「盜採故意」
    本件第四河川局限被告甲○○自行清運日期，到九十一年七
    月廿日為止，已如前述，惟至九十一年七月十五日查獲時，
    距自行清運期限僅餘五日，欽玉公司篩選台機器，還在運作
    洗選砂石，為被告甲○○於原審坦承（詳原審卷(三)一七頁）
    ，足見被告甲○○於被查獲時，顯無遷移廠區自行清運打算
    ，益見有不法所有之意圖至明。
  (二)併案部分（麥寮雷厝村廠）：
  1.本件挖採土石地點，係於九十一年十一月七日，在雲林縣崙
    背鄉豐榮村大庄堤防內河川區域線外貓兒干段四九三之一四
    一地號附近，同屬濁水溪流域，為國有財產局未登錄土地，
    業據國有財產局雲林分處職員王國屏於原審證稱：雲林縣崙
    背鄉○○○段二四三地號，經查詢電腦結果，並無此地號；
    沒有登記的話，依國有財產法第二條規定，不屬於私人土地
    或地方所有，即視為國有土地，即是中華民國為所有權人等
    語（詳原審卷(三)九頁）。又該盜採地點即欽玉公司所在貓兒
    干段四九三之一四一附近，業於九十一年十月四日局部變更
    劃出河川區域，有水利署第四河川局九十依年十月廿八日水
    四字第零九一０二０一一六四０號函附附件在卷可憑（詳原
    審卷(二)一五二至一五五頁，所附函文載明為同段二四三號，
    因無該地號，應係誤認），亦經證人邱聖欣於原審證述明確
    （詳原審卷(二)二一０頁背面），既已劃出河川區域，則該地
    管理機關，非第四河川局，屬國有財產局管理國有土地無誤
    ，先予敘明。
  2.「盜採行為」
  (1)本件查獲當時，現場有為顏文良所僱用甲○○、乙○○、潘
    金興等人在場，已據取締警員許炳昆證述在卷，復為被告甲○○、乙○○所供承，並有第四河川局民眾檢舉案會勘紀錄
    表在卷可查（詳原審卷(二)一四九頁，被告甲○○選任辯護人
    主張，會勘紀錄非屬公文書，固非屬刑事訴訟法第一百五十
    九條之四第一款公文書，惟會勘紀錄，業經記錄人邱聖欣、
    蘇明德到庭陳述，成為渠等供述一部分，自得為實質證據使
    用）。依此，本件現況挖採情形為：長十二公尺、寬七公尺
    、深二點七公尺，有上開會勘紀錄及照片影本在卷可佐（詳
    警(五)卷九至一三頁）。又該坑洞實地測量面積八四平方公尺
    ，平均深度二‧二公尺，經計算挖採約一八四立方公尺土石
    ，亦有光波工程顧問有限公司莊廣年所測繪測量圖在卷可證
    （詳原審卷(二)一五０頁）。
  (2)次依證人即查獲警員許炳昆證稱：原來洗砂機霸頭（平台）
    南側那裡沒有洞，因我們之前有去看沒有洞，後來民眾報案
    到達現場後，發現有新的坑洞；到達現場時霸頭有一部挖土
    機在動，另一部在坑洞旁，現場有一部砂石車，載運土方往
    霸頭方向走；坑洞應該是新的；當時測量出坑洞長十二公尺
    、寬七公尺、深二點七公尺；十月份有去取締一次，可以確
    認當天會勘霸頭南側，是在前取締所沒有坑洞；現場有甲○○、乙○○、潘金與，甲○○、乙○○負責開挖土機，潘金
    興負責開砂石車；在查獲位置，也就是霸頭南側有挖土機，
    挖土機距離霸頭南側坑洞依目側大約三公尺，從遠處看，有
    看到挖土機在挖土石，我們巡邏車快到，他們就開走了；到
    達現場時三個嫌疑人，他們有要逃跑的動作，他們從挖土機
    及砂石車下來後，要離開，我就說沒關係、沒關係不要跑，
    霸頭南側坑洞旁的挖土機那個司機下來後，有要離開的動作
    ，那個司機是乙○○，砂石車司機也是有要離開動作；九十
    二年五月三日與法院去履勘，法官去看的坑洞就是南側坑洞
    ，就是九十一年十二月七日警卷十七頁第三張照片，因中午
    太陽大，如是已挖過坑洞，因砂石會被曬乾，砂石會呈現白
    白的，但我們到現場看時，砂石是濕濕的等語（詳原審卷(三)
    一九九至二０八頁），核與證人即第四河川局人員邱聖欣證
    稱：我們到現場時，發現有一個低窪地區，十一月七日去看
    時底部有一點點積水，這個坑洞就是在這張照片上方所示的
    這排樹叢下面等語相符（詳原審卷(三)二一０至二一三頁）。
    由此可知，證人在九十一年十月去取締時，尚未發現霸頭南
    側坑洞，此次取締才發現有此坑洞存在，且該坑洞砂石還是
    濕濕的，可證明該坑洞是查獲當天剛新挖，灼然明甚。而當
    巡邏車將接近挖採地點時，發現有一部挖土機在該南側坑洞
    ，另部砂石車載運土方往霸頭方向去，該挖土機接著駛離坑
    洞三公尺遠，此時查緝警車接近時，挖土機司機、砂石車司
    機均有要逃跑動作，若非有不法行為，何須逃逸，益見是盜
    採土石無訛。
  (3)依證人許炳坤於原審提出挖採地點彩色照片（詳原審理卷(二)
    二二０頁），從彩色照片可以知悉，該位於霸頭南側坑洞底
    部及週圍土質濕潤，又該坑洞長十二公尺、寬七公尺，且深
    達二‧二公尺，自非自然形成坑洞，又如係他人在被告甲○○、乙○○等人前已挖採，則經日照結果，該坑洞要無可能
    呈現濕潤情形，自係新挖坑洞，堪認無疑。是被告甲○○有
    盜採行為，殆無疑義。
  (4)至被告甲○○以：顏文良在雲林縣崙背鄉○○村○○○段未
    登錄土地經營砂石廠，而置砂石碎解洗選設備，故挖築數坑
    洞埋設水管相通，並架設抽水機抽水入坑，完成沈澱處廢土
    ，污水處理碎解洗選砂石循環系統，被告乃受僱顏文良在現
    場駕駛挖土機工作人員，並無盜採犯行云云。然據證人許炳
    昆於原審證稱：所看到的鐵管，是從霸頭拉到東側坑洞，鐵
    管無排水痕跡，霸頭南側坑洞，無埋設水管的跡象等語（詳
    原審卷(二)二０五、二０七頁）。足知本次查獲霸頭南側坑洞
    ，並無埋設水管。況如為埋設水管需要，也沒必要大範圍挖
    取坑洞。再依警卷照片，該南側坑洞附近，並無堆放開採出
    土石跡象，有照片在卷可稽（詳警卷(四)九至一三頁），則倘
    真要埋設管線，將來要如何回填，是所辯自非可採。至被告
    甲○○請求調查另案顏文良竊盜案相關卷宗（即九十三年易
    字二一一、九十三年易字第九六號），以證明確有於現場埋
    且本案挖採坑洞砂石已不見，而移為他用途使用，也無從為
    被告甲○○有利認定。
  3.「盜採故意」
    該處霸頭南側坑所挖採土石雖無外運跡象，但共犯顏文良在
    偵查中供稱：沒有要賣，要整理廠地準備設立新廠，坑裡的
    砂石是要運到水車下處理後墊平，水車比較隱固等語（詳偵
    查卷(五)一五頁）。同案被告乙○○於原審則供稱：我不是在
    南側坑洞附近挖土機，我是在做霸頭（平台），讓砂石車可
    以開上去等語（詳原審卷(二)二０八頁背面）。被告甲○○於
    原審供稱：那天我們沒有在該地挖取，只是把顏文良載來的
    土挖去作平台等語（詳原審卷(三)八四頁）。參以證人許炳昆
    證述前開砂石車，載運砂石往霸頭方向前去等情，互為勾稽
    。據此，不論挖取土石係運去墊平土地，以隱固水車，或運
    去做霸頭（平台），方便砂石車進出，既是在建構共犯顏文
    良新廠填土之用，成為廠區一部分，殆可確認。則被告甲○○雖已將九十一年七月間，欽玉公司結束營業後，將欽玉公
    司麥寮廠，頂讓共犯顏文良，並受僱於共犯顏文良，業據被
    告甲○○於原審供明在案（詳原審卷(三)二二頁），核與共犯
    顏文良於警偵訊供稱：欽玉砂石廠為其經營，有僱用乙○○
    、潘金興、甲○○開挖本件砂石等語相符（詳警卷(六)一頁背
    面至二頁，偵查卷(五)一五頁）。是被告甲○○辯稱，是受僱
    人等語，足堪採信。惟被告甲○○明知濁水溪流域砂石，早
    於九十年一月一日起禁採，其猶仍受僱於共犯顏文良，並為
    其開挖本件土方，供共犯顏文良建廠之用，自有意圖為顏文
    良不法所有之意圖甚明。
  (三)綜上所述，本件被告甲○○犯行，事證明確，堪以認定。
二、論罪科刑：
    被告甲○○就事實(一)部分，係利用不知情乙○○、丁○○為
    挖土機、砂石車司機，遂行盜採Ａ１區域土石，應為間接正
    犯。就事實(二)部分，被告甲○○與共犯顏文良、乙○○之間
    （其中乙○○，就事實(二)併案部分，未據起訴；至起訴部分
    ，則經判決無罪，故併案部分，本院自無從併予審理，詳如
    後述），有犯意聯絡及行為分擔，為共同正犯。核被告甲○○所為，係犯刑法第三百二十二條常業竊盜罪。又被告甲○○，前於九十年間因竊盜案，經法院判處有期徒刑五月確定
    ，於九十年十二月三日執行完畢，於執行完畢後，五年內，
    再犯本件有期徒刑以上之罪，為累犯，依刑法第四十七條規
    定，加重其刑。至公訴人起訴認被告甲○○，於行水區擅採
    、堆置砂石，係違反水利法七十八條第一項第三款之罪、水
    利法第九十二條之一第一項中段以及刑法第三百二十二條常
    業竊盜罪名，另併案部分，則係犯刑法第三百二十一條第一
    項第三款、三百五十四條毀損罪。然業經原審公訴檢察官，
    於九十二年一月廿一日準備程序時，減縮水利法七十八條第
    一項第三款罪名；又於九十三年八月十八日審理時，再減縮
    水利法九十二條之一罪名；復於九十三年十一月三日審理時
    ，又減縮併案部分刑法第三百五十四條罪名，且將被告甲○○併案部分，聲請更正為刑法第三百二十二條常業竊盜罪名
    ，均附此敘明。又被告甲○○就事實(二)部分，與顏文良、潘
    金興、乙○○，彼此間有犯意聯絡及行為分擔，均為共同正
    犯，此部分事實，經公訴人當庭擴張事實，請求審判，因屬
    常業竊盜一罪關係，本院自應一併加以審理。
貳、無罪部分：
一、公訴意旨另以：甲○○承前常業竊盜犯意，與乙○○、丁○○，於九十一年五月六日被查獲前某期間，盜採如測量圖Ｂ
    所示九一五立方公尺砂石；甲○○於九十一年五月九日與乙○○，盜採如測量圖Ｃ示五五四立方公尺砂石；九十一年七
    月十五日盜採如測量圖Ａ２所示一七一六立方公尺砂石，因
    認被告甲○○此部分另涉常業竊盜罪云云。
二、訊據被告尤隆榮雖供承挖取Ｂ、Ｃ部分土石，然辯稱Ｂ、Ｃ
    位置本即是淨水池，接近水溝處，挖採目的，在於引水進來
    ，本來進水池只有一個洞，又開挖一個洞，讓兩個洞連起來
    做淨水池，因當時地下水不夠，所以才會另外挖一個洞做淨
    水，可以做洗砂用，該坑洞與盜採無關，係向案外人呂鴻基
    購買欽玉砂石廠時已存在等語。經查：
  (一)「Ｄ坑應為洗選砂石排水溝渠」
    依原審於九十二年三月六日履勘現場，發現現場有類似排水
    ，並據證人即當日會勘第四河川局人員曾凱鑫於原審證稱：
    該Ｄ坑可能是洗選砂石排放污水溝渠等語（詳原審卷(一)一０
    八頁背面）；證人即參與會勘莊廣年亦於原審證稱：Ｄ坑長
    度與Ａ１長度可能一樣，寬五米，此現象可能是洗選砂石排
    放污水用等語（詳原審卷(一)一一０頁背面）。另證人李青容
    於原審證稱，編號五之十照片，是作排放污水用的坑道，是
    因環保法規有規定等語（詳原審卷(一)一五○、一六七頁）；
    綜前所述，足徵被告甲○○辯稱：Ｄ坑為洗選砂石排放污水
    溝渠，且向呂鴻基購買時即存在等語，應為可採。
  (二)「Ｂ、Ｃ坑洞部分」
    依八月測量圖所示，Ｂ、Ｃ兩區貫穿，而其開採規模並不大
    ，且如上說明Ｂ、Ｃ兩區，係接連Ｄ坑，而延伸下去，且觀
    諸現場履勘所照Ｂ、Ｃ兩區編號五之七、五之八照片（詳原
    審卷(一)一四八頁背面），也有類似溝渠形狀，該Ｂ、Ｃ區兩
    旁也堆放有挖採出來土石，未被運走等情。因此，被告甲○○辯稱：Ｂ、Ｃ兩個坑挖採目的，在於引水進來，將Ｂ、Ｃ
    兩坑洞貫通，作為淨水池用，將來要回填等語，非全然無據
    。公訴人復無法舉證證明，Ｂ、Ｃ兩坑土石，經被告甲○○
    挖取後將其外運，自難認被告甲○○有不法所有之意圖。
  (三)「Ａ２區域部分」
    至八月測量圖Ａ２區域，雖亦有開挖痕跡，然該區域既與六
    月透明圖所示，砂石堆放Ａ區，有大部分重疊，僅有少部分
    在界樁許可清運範圍外，而證人曾凱鑫於原審亦稱：Ａ２及
    Ｂ、Ｃ確沒超過範圍等語（詳原審卷(一)一九三頁背面）。參
    以經濟部水利署於九十二年八月廿日函覆原審稱：界定業者
    使用河川公地採取土石違規行為，係屬過失誤差或屬惡意行
    為規範，前經本署水利處以八十九年七月十八日經水利政
    字第Ｚ○○○○○○○○○號函述，定其檢測標準及處理原
    則。而其適用對象，僅限於依法申請許可採取土石者等語（
    詳原審卷(一)二０六至二０八頁）。依該函檢測標準及處理原
    則說明：使用範圍，逾越許可計畫範圍未超過二公尺（含）
    、檢測各點高程均未逾越許可計畫高程超過二公尺（含），
    或平均檢測高程未逾越平均許可計畫高程超過一公尺（含）
    ，均屬過失誤差。則本件係欽玉公司申請自行清運，經主管
    機關許可，適用該檢測標準及處理原則，並不為過，且本件
    八月測量圖無正確資料可資判斷，Ａ２區域是否超出界樁二
    公尺許可計畫範圍，且以被告與第四河川局約定控制高程為
    三四‧五四公尺（詳原審卷(一)一九五頁，證人莊廣年證述）
    ，對照八月測量圖Ａ２各點高程，均尚未逾越許可計畫高程
    （三四‧五四）超過二公尺以上，自非屬惡意行為，故難以
    認定Ａ２區域，係屬盜採行為。
三、綜上各情，九十一年五月六日查獲Ｂ區域、九十一年五月九
    日查獲Ｃ區域、九十一年七月十五日查獲Ａ２區域，皆難認
    係被告盜採。然公訴人認被告甲○○此部分挖掘砂石犯行，
    與前揭有罪Ａ１區域常業竊盜犯行，為裁判上一罪關係，爰
    不另為被告甲○○無罪諭知，併此敘明。
參、原審以被告甲○○，就事實(一)Ａ１區域及事實(二)部分犯行，
    罪證明確，因予適用刑法第三百二十二條、第二十八條、第
    四十七條規定，併審酌被告甲○○有竊盜、賭博前科，素行
    不佳，其經營欽玉砂石廠，長期占用河川公地，且不知合法
    經營砂石生意，利用主管機關核淮拆廠自行清運機會，盜挖
    土石，其多次被查獲後，毫警惕收斂行止，猶犯盜採土石如
    故，顯見利欲燻心，又犯後無悔改之意，猶飾詞為辯，及其
    犯罪動機、目的、手段、所生危害等一切情狀，量處有期徒
    刑一年八月，以資懲儆。併敘明九十一年五月六日、九十一
    年五月九日兩次查獲竊盜犯行，既不構成犯罪，則該兩次查
    扣KOMATSU300型、HITACHI300型挖土機，難認與本件盜採砂
    石有關，爰不予宣告沒收。而九十一年五月九日查扣KOMATS
    U410型挖土機，為合迪股份有限公司（下稱合迪公司）所有
    ，與本件盜採砂石無關，已裁定發還合迪公司，亦不予宣告
    沒收。至九十一年七月十五日，查扣KOMATSUPC-310-型挖土
    機，被告甲○○於原審供稱：是以公司名義購買的，伊是獨
    資經營，沒有其他股東等語（詳原審卷(二)二０、一二二頁背
    面、原審卷(三)二八頁），則九十一年七月十五日扣案KOMATS
    UPC-310-型挖土機，既屬被告甲○○所有，且係供本件盜採
    砂石所用工具，應依刑法第三十八條第一項第二款規定，宣
    告沒收。本院經核，原判決認事用法，均無違誤，量刑亦稱
    妥適。被告上訴指稱，編號三之一、三之二照片所示位置，
    應為Ａ２區云云。惟編號三之一、三之二照片，係依九十一
    年七月十五日會勘時所拍，與Ａ２區是依九十一年八月廿日
    會勘時測繪所得，而編號三之一、三之二照片，無法對照至
    八月測量圖，如前所述。被告甲○○上開主張，即無所憑，
    尚不得為其有利認定。另指稱Ａ１區旁堆置土堆，足證被告
    甲○○未盜採砂石云云。惟Ａ１區旁堆置小土堆，顯不足以
    填平Ａ１區坑洞，已如前述，亦不得為其有利認定。是被告
    甲○○上訴意旨，指摘原判決不當，均無理由，應予駁回。
    至原判決以被告甲○○就事實(一)Ａ２、Ｂ、Ｃ部分常業竊盜
    犯行，被告甲○○犯罪尚屬不能證明，因而諭知被告無罪。
    本院經核，原判決就被告甲○○無罪部分犯行，認事用法，
    均無違誤，併此敘明。
乙、被告乙○○、丁○○無罪部分（即檢察官上訴部分）：
壹、公訴意旨略以：乙○○、丁○○受僱於欽玉有限公司（負責
    人甲○○），而於前揭公司西螺砂石廠（設於雲林縣西螺鎮
    ○○段河川地），分別為挖土機司機、砂石車司機，乙○○
    、丁○○與甲○○間，共同基於犯意聯絡，於附表所示時地
    ，在雲林縣西螺鎮○○○○○段四三九號旁河床土地，為水
    利署第四河川局管理公有河川地行水區，未經雲林縣政府核
    准得開採砂石，在上開河床擅採如附表所示，體積合計七、
    六四九立方公尺，並經加工為成品販售後餘：砂九十立方公
    尺、六分碎石一六０立方公尺、三分碎石二００立方公尺、
    二分碎石一五０立方公尺，堆置於該處，嗣於附表所示查獲
    時，未將上開砂石運離該處，經警會同第四河川局巡防員查
    獲有盜挖情形，並扣得由乙○○、丁○○、甲○○所駕駛如
    附表所示挖土機共四部等情，因認乙○○、丁○○涉犯刑法
    第三百二十二條常業竊盜罪嫌云云。經查：
一、乙○○部分：
  (一)被告乙○○供承，於九十一年五月六日、九十一年五月九日
    、九十一年七月十五日查獲時三次，均在現場，然於九十一
    年五月六日、九十一年五月九日、九十一年七月十五日，依
    序查獲Ｂ、Ｃ區域及Ａ２區域，均不構成盜採，已如前述。
  (二)依被告乙○○於原審辯稱：除在現場洗好成品區施工外，還
    有在平台上面，九十一年七月十五日查獲時，我有在場，但
    沒開挖土機，在機器那邊沒挖，是在平台尚未洗選好砂石原
    料堆置區，在操作挖土機時，沒超過範圍等語（詳原審卷(三)
    三七至三九頁），核與被告甲○○於原審供稱：伊共僱請三
    個工人，工人來來去去，有那些人我沒印象，有請四個工人
    清除現場，均是開砂石車，人名我不知道，乙○○的工作是
    挖料、裝車，是從早上七點至晚上七點，工作十二小時，如
    沒有洗料，就是在那邊顧廠等語相符（詳原審卷(三)一三至一
    九頁），足徵被告乙○○的工作，僅係將已洗選好砂石成品
    ，裝填至砂石車上，而未擔任開採土方工作，堪可認定。
  (三)又被告乙○○既未自白，在成品堆置區及平台以外（即Ａ１
    區域），開挖土機挖採土石，尚難僅憑被告乙○○三次查獲
    時，均在現場，即據以推論其在Ａ１區域操作挖土機挖採土
    石。本件亦無證據可以認定，被告乙○○是現場負責人，指
    揮工人在原料堆置區，或成品堆置區以外地點，盜採土石。
    此外，檢察官未能舉證被告乙○○有盜採Ａ１區積極證據，
    本院復查無其他被告乙○○，有盜採Ａ１區砂石證據，自應
    為被告乙○○無罪諭知。
二、丁○○部分：
  (一)被告丁○○固於九十一年五月六日查獲時，在現場駕駛砂石
    車，但其受僱期間甚短，業據被告甲○○於原審供稱：丁○○係九十一年五月六日被查獲前，沒有幾天才僱用，丁○○
    在第一次（九十一年五月六日）被查獲後，就沒有續做，僱
    用丁○○時間還不到一星期等語（詳原審卷(三)二四頁，足見
    被告丁○○未參與九十一年七月十五日查獲盜採Ａ１、Ａ２
    （不構成盜採行為，業如前述）區域犯行甚明。
  (二)又九十一年五月六日查獲Ｂ區域，已如前述，不構成盜採，
    而九十一年五月九日查獲Ｃ區，亦不構成盜採，均如前述，
    且被告丁○○於該次查獲時，並未在場，亦無證據可認被告
    丁○○有參與該次行為，此外檢察官未能提出被告丁○○，
    有盜採積極證據，本院復查無其他被告丁○○，有盜採砂石
    證據，自亦應為被告丁○○無罪諭知。
三、原判決以被告乙○○、丁○○，犯罪尚屬不能證明，因而諭
    知被告乙○○、丁○○二人均無罪。本院經核，原判決認事
    用法，均無違誤。檢察官上訴意旨以：被告乙○○、丁○○
    二人，均受甲○○僱用，以渠等曾開採砂石工作背景及社會
    經驗，所辯不知開採砂石位置，是否為國有土地，與經驗法
    則有違，認被告二人與甲○○間，有犯意聯絡及行為分擔，
    應論以共同正犯云云。然查，被告乙○○、丁○○雖受雇欽
    玉公司擔任挖土機、砂石車司機，但被告乙○○、丁○○從
    事砂石裝填工作，依渠等工作性質，合於常規，且欽玉公司
    係領有合法執照，則被告二人相信渠等所從事者，為合法工
    作，係有正當理由。再者，以一個受雇員工身分，在合於常
    規工作內容下，自無理由質疑公司所從事者，係屬違法不當
    。是尚難僅以被告二人工作地點，常有巡防員警巡邏，即遽
    爾推論被告等，應質疑工作地點，係屬國有土地，而與公司
    負責人甲○○間，有犯意聯絡及行為分擔。檢察官上訴意旨
    ，依上論述，為無理由，應予駁回。
貳、至事實(二)併案部分，其中被告乙○○，雖與被告甲○○有共
    犯行為，然因被告乙○○本件事實(一)起訴部分，業經本院為
    無罪判決，則事實(二)併案部分犯行，自與本件事實(一)起訴部
    分，無裁判上一罪關係，是被告乙○○就事實(二)併案部分，
    即非本院所得審理，附此說明。
據上論斷，應依刑事訴訟法第三百六十八條，判決如主文。
本案經檢察官楊治宇到庭執行職務。
中　　華　　民　　國　　94　　年　　3 　　月　　24　　日
                  刑事第六庭    審判長法  官  蔡崇義
                                      法  官  吳永宋
                                      法  官  董武全
以上正本證明與原本無異。
如不服本判決，應於收受本判決後十日內向本院提出上訴書狀。
其未敘述上訴理由者並得於提起上訴後十日內向本院補提理由書
狀（均須按他造當事人之人數附繕本）「切勿逕送上級法院」。
　　　　　　　　　　　　　　　　　　　書記官  黃全忠
中　　華　　民　　國　　94　　年　　3 　　月　　29　　日
附錄全文：
刑法第三百二十二條：
以犯竊盜罪為常業者，處一年以上七年以下有期徒刑。
附表：
┌──┬───┬────┬────┬─────┬────┬───────┐
│編號│行為人│查獲時  │行為時  │地    點  │盜採數量│  備    註    │
├──┼───┼────┼────┼─────┼────┼───────┤
│    │甲○○│91.05.06│查獲前某│如圖Ｂ所示│915立方 │KOMASUA-300型 │
│ 01 │乙○○│10時許  │期間    │          │公尺    │HITACHI-300型 │
│    │丁○○│        │        │          │        │挖土機各一部  │
├──┼───┼────┼────┼─────┼────┼───────┤
│ 02 │甲○○│91.05.09│同上    │如圖Ｃ所示│554立方 │KOMATSU-410型 │
│    │乙○○│11時許  │        │          │公尺    │挖土機一部    │
├──┼───┼────┼────┼─────┼────┼───────┤
│ 03 │甲○○│91.07.15│同上    │如圖Ａ１、│4464立方│KOMATSUPC-310 │
│    │      │14時30分│        │Ａ２所示  │公尺    │型挖土機一部  │
└──┴───┴────┴────┴─────┴────┴───────┘
